ACORDAO-COMPLETO-2437858

ACÓRDÃO 4000/2021 ATA 7/2021 - PRIMEIRA CÂMARA

VISTOS, relatados e discutidos estes autos de monitoramento do cumprimento de determinação expedida à Fundação Universidade Federal de Rondônia (Unir) por meio do Acórdão 1775/2017-TCU-Primeira Câmara;
ACORDAM os Ministros do Tribunal de Contas da União, reunidos em Sessão da Primeira Câmara, diante das razões expostas pelo Relator, em:
9.1. com fundamento no art. 58, inciso IV, da Lei 8.443/1992, aplicar a Ari Miguel Teixeira Ott (XXX.306.235-XX) , ex-reitor da Fundação Universidade Federal de Rondônia, multa no valor de R$ 3.500,00 (três mil e quinhentos reais) , fixando-lhe o prazo de 15 (quinze) dias, a contar da notificação, para que comprove, perante o Tribunal, o recolhimento da dívida ao Tesouro Nacional, atualizada monetariamente desde a data deste acórdão até a data do efetivo recolhimento, se for paga após o vencimento, na forma da legislação em vigor;
9.2. determinar à Fundação Universidade Federal de Rondônia, nos termos do art. 28, inciso I, da Lei 8.443/1992, que, caso não seja comprovado o recolhimento da dívida por Ari Miguel Teixeira Ott, efetue, após a devida notificação do Tribunal, o desconto da dívida na remuneração do servidor, em favor dos cofres do Tesouro Nacional, observado o disposto no art. 46 da Lei 8.112/1990;
9.3. autorizar, desde logo, nos termos do art. 28, inciso II, da Lei 8.443/1992, a cobrança judicial da dívida, caso não atendida a notificação e não seja possível o desconto determinado;
9.4. realizar diligência à Fundação Universidade Federal de Rondônia, com fundamento no art. 10, § 1º, da Lei 8.443/1992, para que, no prazo de 30 (trinta) dias, informe a este Tribunal acerca da situação e da localização atual da tomada de contas especial tratada no processo 23118.003160/2015-83 (relativa ao Contrato 33/2007/PGF/PF/UNIR) e, caso a TCE ainda se encontre na Unir, apresente as razões para a não conclusão definitiva do procedimento, bem como as providências e prazos que serão adotados para a sua finalização e o devido encaminhamento à Controladoria-Geral da União;
9.5. prosseguir com o presente processo de monitoramento do item 1.7 do Acórdão 1775/2017-TCU-Primeira Câmara;
9.6. encaminhar cópia desta deliberação ao responsável e à Fundação Universidade Federal de Rondônia.

Monitoramento do cumprimento de determinação expedida à Fundação Universidade Federal de Rondônia, com vistas à conclusão da fase interna de tomada de contas especial.

Primeira Câmara

Fundação Universidade Federal de Rondônia (04.418.943/0001-90).

3. Responsável: Ari Miguel Teixeira Ott (XXX.306.235-XX).

13.1. Ministros presentes: Walton Alencar Rodrigues (Presidente), Benjamin Zymler, Bruno Dantas (Relator), Vital do Rêgo e Jorge Oliveira.
13.2. Ministro que não participou da votação: Jorge Oliveira
13.3. Ministros-Substitutos presentes: Augusto Sherman Cavalcanti e Weder de Oliveira.

ACORDAO-COMPLETO-2521634

Acórdão de Relação 1412/2022 - Primeira Câmara

Acórdão de Relação

ACORDAO-COMPLETO-2476173

Acórdão de Relação 8831/2021 - Primeira Câmara

BRUNO DANTAS

Por registrar as principais ocorrências havidas no andamento do processo até o momento, resumindo os fundamentos das peças acostadas aos autos, adoto como relatório, com os ajustes necessários, o pronunciamento da secretaria responsável pela análise da demanda (peça 20) :
"1. Este processo trata do monitoramento do atendimento do Acórdão 1775/2017-TCU-Primeira Câmara (peça 3) , que contém a seguinte determinação:
'1.7. Determinar à Fundação Universidade Federal de Rondônia (UNIR) , com fundamento no art. 250, inciso II, do Regimento Interno deste Tribunal, que adote, no prazo de 60 (sessenta) dias, providências, caso ainda não tenha feito, com vistas à conclusão da fase interna da Tomada de Contas Especial instaurada em razão da omissão no dever de prestar contas do Contrato 33/2007/PGF/PF/UNIR (23118.003160/2015-83) , por estar em desacordo com o art. 4º da Instrução Normativa-TCU 71/2012.'
II
2. Em instrução datada de janeiro de 2017, elaborada pela então Secex-RO no âmbito da Representação TC Processo 003.613/2013-5 foi consignado que 'a Administração Superior da Unir constituiu Comissão de Tomada de Contas Especial, em razão da ausência de prestação de contas relativa ao Contrato 33/2007 firmado entre a instituição e a Fundação Riomar, tendo anexado cópia do relatório conclusivo da dita comissão' (peça 2, p. 4, item 29) .
3. Conforme se comprova na peça 11, p. 2, a TCE teria sido recebida pela unidade regional da Controladoria-Geral da União (CGU) em Rondônia e encaminhada, em 13/1/2016, à então Coordenação-Geral de Auditoria da Área de Pessoal e Benefícios e de Tomada de Contas Especial da CGU.
4. Todavia, em 26/2/2016 a CGU devolveu o processo 23118.003160/2015-83 à Universidade, conforme o Despacho 456/2016/DPPCE/DP/SFC/CGU/PR (peça 18) e o comprovante de entrega dos Correios (peça 18, p. 5) .
5. Por sua vez, o Despacho 327/Proplan/2016, elaborado pelo Pró-reitor de Planejamento da UNIR em 13/7/2016, informou que 'o processo de Tomada de Contas Especial encontrava-se na Diretoria de Finanças e Contabilidade da UNIR para quantificar os danos relativos ao processo 23118.003058/2007-78, relativo ao Contrato 33/2007' (peça 19, p. 4) .
III
6. Dado que a TCE em questão ainda não tinha sido autuada no Tribunal e nem constava da base de dados do sistema e-TCE, avaliou-se no pronunciamento de peça 12 que era preciso verificar a localização e a situação atual do processo a fim de dar prosseguimento a este monitoramento, tendo sido solicitadas as seguintes informações:
'a) informar a situação e localização atual da tomada de contas especial tratada no processo 23118.003160/2015-83 (relativa ao Contrato 33/2007/PGF/PF/UNIR) , que teria sido encaminhada à Controladoria-Geral da União no início do ano de 2016 (conforme ofício 22/2020-ASS/Reitoria/REI/UNIR) , mas devolvida pela CGU à UNIR em 26/2/2016 mediante o Despacho 456/2016/DPPCE/DP/SFC/CGU/PR;
b) caso a TCE se encontre ainda na UNIR, apresentar as razões para a não conclusão definitiva do procedimento, bem como as providências e prazos que serão doravante adotados para a sua finalização e o devido encaminhamento à CGU;
c) indicar interlocutor (nome, cargo, telefone e e-mail) que conheça do assunto para dirimir eventuais dúvidas;'
7. Assim, foi expedida a diligência de peça 13, recebida pela Universidade em 13/4/2020 (peça 14) .
8. Passado o prazo para a apresentação da resposta, foi realizada a reiteração da diligência pelo ofício de peça 15, recebido pela UNIR em 17/8/2020 (peça 16) .
IV
9. Todavia, passados mais de seis meses desde o recebimento da diligência originária, nenhuma resposta foi apresentada.
10. Nesse quadro, considerando a essencialidade das informações requeridas para a continuidade deste processo de controle externo e o atingimento das finalidades das ações de controle externo, e tendo em vista que a impossibilidade de manifestação conclusiva do TCU diante do não atendimento à diligência reiterada sujeita o gestor à aplicação da multa prevista no art. 58, inciso IV, da Lei 8.443/1992 (Acórdão 2139/2007-TCU-Plenário, relator Benjamin Zymler) , cabe propor tal sanção a Ari Miguel Teixeira Ott, Reitor da Universidade Federal de Rondônia.
11. Embora a medida seja extrema e deva ser adotada com a devida cautela para não sancionar injustamente os gestores públicos, infelizmente crê-se que a sanção deve ser aplicada neste caso concreto especialmente considerando que:
11.1. a TCE em questão tem alta materialidade (R$ 6,5 milhões, referência 9/2015, conforme peça 19, p. 9) , indicando que o Tribunal deve acompanhar o seu deslinde final;
11.2. mesmo com a atual situação de pandemia, os prazos concedidos para que a diligência fosse respondida foram adequados. Além disso, se a UNIR precisasse de maiores prazos, bastaria solicitar prorrogação fundamentada, o que não ocorreu;
11.3. os ofícios foram encaminhados via plataforma Conecta-TCU, que garante a tempestividade e a segurança da entrega dos expedientes a servidores designados pelo Reitor para receberem as comunicações;
11.4. igualmente, as respostas e eventuais pedidos de prorrogação de prazos poderiam ser encaminhados pelo Conecta, de modo bastante simples e célere;
11.5. o ofício 14443/2020 (peça 13) foi recebido pelo Chefe da Unidade de Auditoria Interna da Universidade (peça 14) ;
11.6. o ofício de reiteração 42984/2020 (peça 15) teve ciência dada pelo próprio Reitor, Ari Miguel Teixeira Ott (peça 16) ;
11.7. Em ambos os expedientes foi consignado que o não cumprimento de diligência, no prazo fixado, sem causa justificada, poderia ensejar a aplicação da multa prevista no art. 58, inciso IV, da Lei 8.443/1992. Por esse motivo, consoante o art. 268, § 3º, do Regimento Interno do TCU, a pena sugerida prescinde da realização de prévia audiência;
11.8. a Universidade está passando por processo de transição para novos dirigentes, e o mandato do atual Reitor finaliza em novembro próximo;
V
12. Quanto à situação da TCE, objeto central deste monitoramento, como a Universidade não apresentou nenhuma nova informação que permita avaliar e propor os encaminhamentos necessários, tem-se como pertinente, ao mesmo momento em que se aplica a sanção, reiterar a necessidade de que sejam prestados esclarecimentos.
VI
13. Diante do exposto, nos termos da delegação de competência dada pela Portaria-SecexEducação 3/2019, submetem-se os autos à consideração do Exmo. Sr. Ministro-relator propondo:
13.1. aplicar a Ari Miguel Teixeira Ott, CPF XXX.306.235-XX, reitor da Fundação Universidade Federal de Rondônia (UNIR) , a multa prevista no art. 58, inciso IV, da Lei 8.443/1992, fixando-lhe o prazo de 15 (quinze) dias, a contar da notificação, para que comprove, perante o Tribunal (art. 214, inciso III, alínea 'a', do Regimento Interno/TCU) , o recolhimento da dívida ao Tesouro Nacional, atualizada monetariamente desde a data do Acórdão que vier a ser proferido até a data do efetivo recolhimento, se for paga após o vencimento, na forma da legislação em vigor;
13.2. autorizar o desconto da dívida na remuneração do servidor, observado o disposto no art. 46 da Lei 8.112/1990;
13.3. autorizar, desde logo, nos termos do art. 28, inciso II, da Lei 8.443/1992, a cobrança judicial da dívida, caso não atendida a notificação e não seja possível o desconto determinado;
13.4. estabelecer o prazo de 30 (trinta) dias para que a UNIR preste as informações requeridas pelo ofício 14443/2020-TCU/Seproc, reiterado pelo ofício 42984/2020-TCU/Seproc, relativamente à situação e à localização atual da tomada de contas especial tratada no processo 23118.003160/2015-83 (relativa ao Contrato 33/2007/PGF/PF/UNIR) ;
13.5. reiterar à UNIR que o não cumprimento de diligência ou de decisão do Tribunal, no prazo fixado, sem causa justificada, pode ensejar a aplicação de multas aos responsáveis, nos termos do art. 58, inciso IV, da Lei 8.443/1992;
13.6. prosseguir com o presente processo de monitoramento do item 1.7 do Acórdão 1775/2017-TCU-Primeira Câmara."
É o relatório.

não há.

Não atuou.

MONITORAMENTO DO CUMPRIMENTO DE DETERMINAÇÃO EXPEDIDA À FUNDAÇÃO UNIVERSIDADE FEDERAL DE RONDÔNIA POR MEIO DO ACÓRDÃO 1.775/2017-TCU-PRIMEIRA CÂMARA. NÃO CUMPRIMENTO DE DILIGÊNCIAS. MULTA. REITERAÇÃO DA DILIGÊNCIA.

MONITORAMENTO (MON)

Secretaria de Controle Externo da Educação, da Cultura e do Desporto (SecexEducação).

Trata-se de monitoramento do cumprimento da determinação expedida à Fundação Universidade Federal de Rondônia (Unir) por meio do Acórdão 1775/2017-TCU-Primeira Câmara, que apresentou o seguinte teor:
"1.7. Determinar à Fundação Universidade Federal de Rondônia (UNIR) , com fundamento no art. 250, inciso II, do Regimento Interno deste Tribunal, que adote, no prazo de 60 (sessenta) dias, providências, caso ainda não tenha feito, com vistas à conclusão da fase interna da Tomada de Contas Especial instaurada em razão da omissão no dever de prestar contas do Contrato 33/2007/PGF/PF/UNIR (23118.003160/2015-83) , por estar em desacordo com o art. 4º da Instrução Normativa-TCU 71/2012."
O objeto da determinação ora monitorada é a tomada de contas especial (TCE) instaurada pela Unir em razão de irregularidades no âmbito do Contrato 33/2007/PGF/PF/UNIR, firmado com a Fundação Rio Madeira (Riomar) , com o objetivo de elaboração e implementação de estudos ambientais para a obra de pavimentação da rodovia BR-429/RO. Segundo o relatório do tomador de contas (peça 19, p. 8-37) , o valor atualizado do débito alcançaria R$ 6,5 milhões (data de referência 09/2015) .
Conforme relato da unidade instrutora, a Controladoria-Geral da União devolveu a mencionada TCE à Unir para a adoção de providências saneadoras, sendo que a última informação acerca da situação da TCE, prestada pelo Pró-reitor de Planejamento da Unir, em 13/7/2016, seria de que o processo estava na Diretoria de Finanças e Contabilidade da Unir para quantificação do dano.
Sendo assim, a unidade instrutora realizou diligências para verificar a localização e a situação atual do processo de TCE, com vistas a monitorar o cumprimento da determinação contida no Acórdão 1775/2017-TCU-Primeira Câmara. Não obtendo respostas às diligências, mesmo após reiteração, a unidade propõe a aplicação de multa ao então reitor da Unir, com fulcro no art. 58, inciso IV, da Lei 8.443/1992.
Acompanho a proposta da unidade instrutora, transcrita no relatório precedente, razão pela qual incorporo seus fundamentos às minhas razões de decidir, sem prejuízo das considerações a seguir.
Cumpre observar que, antes mesmo da autuação do presente processo de monitoramento, este Tribunal já havia encaminhado duas diligências à Unir, sem sucesso, no âmbito do processo originário em que foi prolatado o Acórdão 1775/2017-TCU-Primeira Câmara (TC Processo 003.613/2013-5) . 
A primeira diligência, realizada por meio do Ofício 0573/2017-TCU/SECEX-RO, de 15/8/2017, foi recebida pela entidade jurisdicionada em 25/8/2017 (peças 35 e 36, TC Processo 003.613/2013-5) . Em seguida, nova diligência foi expedida, por meio do Ofício 0747/2018-TCU/SECEX-RO, de 3/12/2018, recebido em 19/12/2018 (peças 37 e 38, TC Processo 003.613/2013-5) . No entanto, não consta naqueles autos qualquer resposta da Unir em referência aos citados ofícios.
Após a autuação deste processo específico de monitoramento, outras duas diligências foram realizadas, desta vez por meio da plataforma Conecta-TCU. O Ofício 14443/2020-TCU-Seproc, de 8/4/2020, que contou com a ciência de Fábio Ferreira da Silva, Chefe da Unidade de Auditoria Interna da Universidade (peças 13 e 14) , e o Ofício 42984/2020-TCU-Seproc, de 14/8/2020, que foi recebido pelo próprio reitor, Ari Miguel Teixeira Ott (peças 15 e 16) . Inexplicavelmente, nenhuma resposta foi encaminhada pela Unir a respeito das informações solicitadas por este Tribunal.
Vale ressaltar que todas as comunicações foram recebidas pela Unir durante o mandato do ex-reitor Ari Miguel Teixeira Ott, nas quais constava o alerta de que o não cumprimento da diligência poderia ensejar a aplicação de multa, independentemente de audiência prévia, nos termos do art. 268, § 3º, do Regimento Interno do TCU.
Assim, considerando que já foram quatro diligências não cumpridas, em um período que remonta a agosto de 2017, sendo que a última comunicação foi recebida pelo próprio responsável e, ainda assim, passados mais de 5 meses, não houve resposta, julgo que a situação se reveste de gravidade que enseja a aplicação da multa prevista no art. 58, inciso IV, da Lei 8.443/1992.
Acolho ainda a proposta da unidade instrutora para que seja realizada nova diligência à Unir, sobretudo em razão de a universidade estar sob nova gestão, iniciada em novembro de 2020.
Ante o exposto, voto por que o Tribunal adote o Acórdão que ora submeto à deliberação deste Colegiado.
TCU, Sala das Sessões Ministro Luciano Brandão Alves de Souza, em 9 de março de 2021.
Ministro BRUNO DANTAS 
Relator